【裁判字號】    95,家上易,38
【裁判日期】    951212
【裁判案由】    給付贍養費
【裁判全文】
臺灣高等法院民事判決                95年度家上易字第38號
上  訴  人  甲○○
訴訟代理人  楊貴森律師
被 上訴 人  乙○○
訴訟代理人  蔡惠子律師
            莊立群律師
上列當事人間請求給付損害賠償事件，上訴人對於中華民國95年
7月28日台灣桃園地方法院95年度婚字第547號第一審判決提起上
訴，本院於95年11月28日言詞辯論終結，判決如下：
    主  文
上訴駁回。
第二審訴訟費用由上訴人負擔。
    事實及理由
一、程序部分：按當事人不得提出新攻擊或防禦方法。但有下列
    情形之一者，不在此限：(四)事實於法院已顯著或為其職務上
    所已知或應依職權調查證據者。(六)如不許其提出顯失公平者
    ，民事訴訟法第447條第1項第4、6款定有明文。經查，本件
    被上訴人主張上訴人於本院始提出1.被上訴人就離婚亦有過
    失2.損害賠償金額過高等新防禦方法，依法不合等語。然查
    ，被上訴人就兩造婚姻破裂是否有過失，攸關上訴人應否負
    非財產上損害賠償責任，若不許上訴人提出，實有顯失公平
    。又有關上訴人財產所得資料本為法院應依職權調查之事，
    故上訴人指摘原法院採用上訴人93年之財產所得資料，致判
    准過高之損害賠償金額云云，依前開規定，仍屬可提出之防
    禦方法，自應予准許。
二、被上訴人主張略以：兩造於民國63年間結婚，被上訴人於92
    年間發現上訴人與訴外人蔡秀貞關係匪淺，上訴人雖坦承與
    蔡秀貞有曖昧關係，惟請求被上訴人予其半年時間處理，又
    承諾至遲會在93年７月前結束與蔡秀貞之關係。嗣上訴人並
    返家與被上訴人同住，惟１個月後，復離家與蔡秀貞同居，
    並留下書信誣指被上訴人與他人關係曖昧，惟提出之２封信
    函均為其自行撰寫，且內容相互矛盾，並均屬其臆測之詞，
    自不足採，被上訴人就兩造婚姻破裂並無過失。上訴人再度
    離家後，偶爾返家竟對被上訴人施暴及強迫被上訴人與其發
    生性關係，其行為實致被上訴人精神上受有重大創傷。又上
    訴人之財產自93年至今並未顯著減少，此觀原審調閱之上訴
    人93年度財產所得資料及上訴人提呈之財產清單即明。衡酌
    上訴人前開行為、兩造財產及其他情況，被上訴人請求上訴
    人給付新臺幣（下同）100萬元非財產上損害賠償， 並無過
    高等語，於原審求為判決：(一)准被上訴人與上訴人離婚。(二)
    上訴人應給付被上訴人非財產損害賠償100萬元（ 原審判決
    被上訴人勝訴，上訴人僅就非財產損害賠償部分提起上訴，
    離婚部分自已確定）。爰答辯聲明：(一)上訴駁回。(二)第二審
    訴訟費用由上訴人負擔。
三、上訴人則以：其於95年 1月間再與蔡秀貞交往，係因被上訴
    人與其他男子密切交往，上訴人所提之信函均為真實，故被
    上訴人就兩造婚姻破裂亦屬有過失。又上訴人已將所有房屋
    土地過戶給被上訴人，所有財產於原審言詞辯論時僅餘房屋
    及土地２筆，尚積欠台灣土地銀行中壢分行26萬1443元及合
    作金庫商業銀行中山分行（原農民銀行）58萬0802元貸款未
    還，原判決僅以上訴人93年度財產所得資料作為認定上訴人
    經濟狀況之依據，顯屬過高等語，資為抗辯。爰上訴聲明：
    (一)原判決關於命上訴人給付部分廢棄。(二)廢棄部分，被上訴
    人在第一審之訴駁回。(三)第一、二審訴訟費用由被上訴人負
    擔。
四、兩造不爭執事實：兩造間婚姻關係，業經原法院以因可歸責
    於上訴人之事由， 依民法第1052條第2項規定判准離婚確定
    。
五、本件爭點為被上訴人主張因離婚訴請非財產損害賠償有無理
    由及若可訴請賠償其金額若干？茲就兩造爭點分述如下：
  (一)按，夫妻之一方，因判決離婚而受有損害者，得向有過失之
    他方，請求賠償。前項情形，雖非財產上之損害，受害人亦
    得請求賠償相當之金額，但以受害人無過失者為限，此民法
    第1056條定有明文。
  (二)查兩造為合法夫妻關係，本有同居之義務，但上訴人因與訴
    外人蔡秀貞同居，並有通姦之行為，上訴人害怕蔡秀貞知悉
    伊返家，僅在凌晨4、5時返家，與被上訴人短暫行房後，又
    再行離家。經被上訴人要求，上訴人雖然先後出具「證明書
    」「切結書」等，表示願斷絕與蔡秀貞之關係，但卻又以「
    有不捨」「有苦衷」等理由，而不願斷絕與蔡秀貞間不正常
    之交往，此等行為已嚴重傷害兩造夫妻間誠摯相愛之婚姻基
    礎，導致兩造婚姻不能維持之上開事由，係歸責於上訴人，
    故被上訴人依民法第1056條規定請求非財產損害賠償，並無
    不合，應予准許。至上訴人雖稱被上訴人與第３人名叫「國
    興」者之男子交往甚密，對於兩造離婚亦有過失云云，為被
    上訴人所否認。經查，上訴人所提之致被上訴人信函（見本
    院卷第30頁），乃上訴人自撰，已無法遽為採信，再所述縱
    然屬實，依據上訴人上揭信函所載亦僅係被上訴人與「國興
    」者同行至大陸進香，衡情進香有多人同往，實不可能有任
    何不軌行為，既乏佐證，尚無足採為有利於上訴人之認定，
    仍應認離婚為可歸責於上訴人。
  (三)按法院於核定非財產上之損害之金額時，得斟酌雙方身分資
    力與加害程度及其他各種情形，非專依資產而定（最高法院
    51年度台上字第223號判例意旨參照）。 審酌上訴人之侵害
    程度及上訴人為大學畢業，原是清雲大學教官，現擔任行政
    工作。又依稅務資料被上訴人有房屋、土地等財產共９筆，
    財產總額為493萬3561元，於93年度有股利、 利息所得共36
    筆，給利總額為82萬1349元，另有房屋、土地等財產共15筆
    ，財產總額為165萬1664元； 被上訴人為家庭主婦，國小畢
    業，沒有工作經歷等情事，有兩造稅務電子閘門財產所得調
    查明細表各１份在卷可稽（見原審卷第22頁起至46頁止）。
    本院認為被上訴人請求100萬元之非財產上之損害， 應屬相
    當。雖上訴人又稱：其財產較93年間已有顯著減少，依95年
    7月原審辯論終結時上訴人之資力，賠償100萬元應屬過高云
    云。然查，上述兩造稅務電子閘門財產所得係95年 3月22日
    才調閱取得，有調查明細表可考，所謂93年度所得係指93年
    有股利、利息所得，再觀之上述財產所得資料可知，上訴人
    所有之房屋及土地本來就只有２筆，係加上其他投資才有15
    筆，該資料與上訴人所提95年財產清單大致相同（見本院卷
    第17頁），財產並無顯著變動，本件兩造結婚逾30年，上訴
    人未加珍惜反而與他人同居，衡諸常情，被上訴人必然精神
    上痛苦萬分，是斟酌上訴人加害情節及上述各種情況，判命
    上訴人賠償100萬元，並無過高。
六、綜上所述，被上訴人主張為可採，上訴人所辯均無可取。從
    而， 被上訴人請求上訴人給付100萬元，為有理由，應予准
    許。是則原審判命上訴人如數給付，於法並無不合。上訴意
    旨指摘原判決不當，求予廢棄改判，為無理由，應予駁回上
    訴。
七、據上論結，本件上訴為無理由，依民事訴訟法第449條第1項
    、第78條，判決如主文。
中    華    民    國    95    年    12    月    12    日
                    民事第七庭
                        審判長法  官  鄭三源
                              法  官  周美月
                              法  官  黃嘉烈
正本係照原本作成。
不得上訴。
中    華    民    國    95    年    12    月    13    日
                              書記官  倪淑芳


司法院資訊處製作；財團法人民間司法改革基金會備份。
